【裁判字號】    98,交抗,627
【裁判日期】    980909
【裁判案由】    聲明異議
【裁判全文】
臺灣高等法院高雄分院刑事裁定         98年度交抗字第627號
抗  告  人  交通部公路總局高雄區監理所屏東監理站
代  表  人  高金木
受處分人    甲○○
上列抗告人因受處分人違反道路交通管理處罰條例聲明異議案件
，不服臺灣屏東地方法院中華民國98年7 月24日裁定（97年度交
聲字第43 6號），提起抗告，本院裁定如下：
    主  文
抗告駁回。
    理  由
一、抗告意旨略以：按「汽車駕駛人，駕駛汽車經測試檢定有下
    列情形之一者，處新臺幣l5,000元以上60,000元以下罰鍰，
    並當場移置保管該汽車及吊扣其駕駛執照l 年……：一、酒
    精濃度超過規定標準…」，道路交通管理處罰條例第35條第
    l 項第1 款定有明文。本件異議人違反上開規定，於違規行
    為成立時係以其領有之違規當時所使用之汽車駕駛執照執行
    吊扣其駕駛執照1 年處分，亦應以其領有之現有汽車駕駛執
    照為吊扣處分之標的。又依現行規定，中華民國國民僅能取
    得高一級車類之汽車駕駛執照及機車駕駛執照各1 枚。而上
    開處罰規定，尚有暫時禁止行為人於道路駕駛，以免其酒精
    濃度超過規定標準駕駛車輛之習性短期內再犯之意，亦避免
    駕駛人於短期內再有酒後駕駛動力交通車輛行駛於道路之行
    為，如按駕駛執照分類逐一吊扣高一級駕駛執照，預期造成
    侵害危及一般用路人之危險性不能謂不大，且為異議人考領
    駕駛執照時即已得知，其自招不利益之風險自應由受處分人
    承擔，亦未有裁量逾越及濫用之違法。本件異議人領有聯結
    車職業駕駛執照，既係酒後駕駛自小客車違規而遭取締，抗
    告人依上揭規定吊扣其聯結車職業駕駛執照，於法並無不合
    。原裁定將原處分關於吊扣聯結車駕駛執照1 年之處分予以
    撤銷，顯非妥適，爰請撤銷原裁定，維持原處分云云。
二、按汽車駕駛人，駕駛汽車經測試檢定有酒精濃度超過規定標
    準之情形者，處15,000元以上60,000元以下罰鍰，並當場移
    置保管其車輛及吊扣其駕駛執照1 年，道路交通管理處罰條
    例第35條第1 項第1 款定有明文。而所謂酒精濃度超過規定
    之標準者，依道路交通安全規則第114 條第2 款之規定，係
    指汽車駕駛人飲用酒類或其他類似物後其吐氣所含酒精濃度
    超過每公升0.25毫克或血液中酒精濃度超過0.05% 以上者。
    次按，汽車駕駛人，因違反本條例及道路交通安全規則之規
    定，受吊銷駕駛執照處分時，吊銷其持有各級車類之駕駛執
    照，道路交通管理處罰條例第68條定有明文。此規定係於94
    年12月14日修正公布，並於95年3 月1 日施行，而修正前之
    道路交通管理處罰條例第68條則係規定：「汽車駕駛人，因
    違反本條例及道路交通安全規則之規定，受吊扣或吊銷駕駛
    執照處分時，吊扣或吊銷其持有各級車類之駕駛執照」，觀
    其修法意旨，係以「原條文將違規駕駛人所持有之各級車類
    駕駛執照一併吊扣或吊銷，失之過酷，影響人民工作及生活
    甚鉅」為由，而刪除吊扣駕駛人駕駛執照時，應吊扣駕駛人
    持有各級車類駕駛執照之規定。是依現行道路交通管理處罰
    條例，已無得吊扣駕駛人所持有他級駕駛執照之依據存在。
    從而，於為吊扣駕駛人駕駛執照之處分時，自僅得吊扣駕駛
    人違規時所駕駛該級車類之駕駛執照，以限制其繼續駕駛該
    級車類行駛道路之權利，若駕駛人並無該級車類之駕駛執照
    ，即無從執行吊扣駕駛執照之處分，而僅係應否依道路交通
    管理處罰條例第22條第1 項規定處罰駕駛人之問題。次按行
    政行為對人民課以一定之義務或負擔，或造成人民其他之不
    利益時，其所採取之手段，與行政機關所追求之目的間，必
    須有合理之聯結關係存在，亦即不得違反「不當聯結禁止原
    則」，若欠缺此聯結關係，此項行政行為即非適法（最高行
    政法院90年度判字第1704號判決參照）。
三、經查：
  (一)本件受處分人駕駛車牌號碼TL-8856 號自用小客車，於民國
    （下同）97年10月8 日晚上9 時31分許，在屏東縣內埔鄉○
    ○路段，經警測得其呼氣中所含酒精濃度達每公升0.39毫克
    ，即製單舉發，並經原處分機關以異議人駕車時酒精濃度超
    過規定標準，違反道路交通管理處罰條例第35條第1 項第1
    款規定為由，裁處吊扣異議人之聯結車駕駛執照1 年（另裁
    處罰鍰19,500元，施以道安講習部分，此部分異議人並無不
    服）等情，業據異議人坦承不諱（見聲明異議狀），並有交
    通部公路總局屏東監理站屏監違字裁82-V00000000號裁決書
    、屏東縣政府警察局屏警交字第V00000000 號舉發違反道路
    交通管理事件通知單附卷可佐（見原審卷第6 、8 頁），是
    此部分事實應堪認定。
  (二)關於各類駕照資格及得適用駕駛之車種等規定，係採取一人
    一照（機車駕駛執照或汽車駕駛執照）管理制度，道路交通
    安全規則第60、61、62條定有明文；且實務作業上考照之資
    格及核發於考領晉級駕駛執照後，原領有之較低一級之駕照
    皆收回作廢，駕駛人並無保留。本件異議人於上開時、地駕
    駛自小客車酒駕違規時，所領用者係聯結車駕駛執照，並無
    自用小客車駕駛執照，已據其陳述明確。揆諸前開說明，異
    議人既係駕駛自用小客車違反道路交通管理處罰條例第35條
    第1 項第1 款之規定，依法即僅能吊扣其自用小客車駕駛執
    照，並無得吊扣異議人持有他級駕駛執照之依據。從而，自
    不得因異議人無自用小客車駕駛執照，即吊扣其聯結車駕駛
    執照。原處分機關以異議人有上開違規行為，逕行裁處吊扣
    異議人之聯結車駕駛執照，已難謂係適法之處分。
  (三)查本件異議人因飲酒後駕駛自用小客車違規，則應依本條例
    第35條第1 項第1 款之規定吊扣其所依憑駕駛自用小客車資
    格之駕駛執照，若將其以外之聯結車駕駛資格一併予以限制
    ，則係不當聯結異議人駕駛自用小客車之違規行為與其聯結
    車駕駛資格，此種不當聯結即構成違法，而有撤銷之原因。
    至於因異議人無較低級車類之自用小客車駕駛執照可供吊扣
    ，固導致越級駕駛人違規酒駕時，受有無須吊扣駕駛執照之
    利益。然此關於駕駛執照管理所衍生之執行困難或法規漏洞
    ，宜由修法解決，尚不得擴張解釋於駕駛人無較低級駕駛執
    照可供吊扣時，即率爾代以吊扣其所領有之較高級駕駛執照
    。況行政行為，採取之方法所造成之損害不得與欲達成目的
    之利益顯失均衡，行政程序法第7 條第3 款定有明文及行政
    罰法第18條意旨可參，原處分機關於本件異議人無自用小客
    車之駕駛執照可供吊扣時，吊扣其聯結車駕駛執照以代之，
    雖可達成限制駕駛人繼續駕駛該級車類行駛之目的，惟亦同
    時造成限制駕駛人繼續駕駛聯結車之結果，所造成之損害已
    與欲達成目的之利益顯失均衡。且依前開所述本件行為時之
    道路交通管理處罰條例第68條，既已將「吊扣」各級車類之
    規定予以刪除，原處分機關自不能逕行處分吊扣受處分人其
    他車種之駕駛執照。準此，原處分機關因異議人駕駛自用小
    客車而有上開違規行為，且因異議人無自用小客車駕駛執照
    而逕行吊扣其聯結車駕駛執照代之，顯已逾越道路交通管理
    處罰條例第68條之規範意涵及範圍，自難謂係適法之處分。
四、綜上所述，原裁定以原處分機關僅能吊扣異議人違規當時所
    駕駛之車輛種類即自用小客車之駕駛執照，不得代以吊扣其
    聯結車之駕駛執照，認原處分機關逕對異議人裁處吊扣聯結
    車駕駛執照1 年之處分，於法未合，因而將此部分之處分撤
    銷，又因異議人並無自用小客車駕駛執照可供執行吊扣，並
    就此部分另為不罰之諭知，經核並無不合。抗告意旨指摘原
    裁定不當，為無理由，應予駁回。至於原處分機關對異議人
    所為裁處罰鍰19,500元與施以道安講習部分，因異議人就此
    部分，並未聲明異議，不另論述，附此敘明。
五、據上論結，應依道路交通案件處理辦法第26條，刑事訴訟法
    第412 條，裁定如主文。
中    華    民    國    98    年    9     月    9     日
                  刑事第四庭    審判長法  官  蕭權閔
                                      法  官  李嘉興
                                      法  官  林水城
以上正本證明與原本無異。
不得再抗告。
中    華    民    國    98    年    9     月    9     日
                                      書記官  林佳蓉


司法院資訊處製作；財團法人民間司法改革基金會備份。
